臺灣彰化地方法院刑事判決　　　　　　　　　　　　九十二年度易字第一三三四號
　　公　訴　人　臺灣彰化地方法院檢察署　公股
　　被　　　告　丙○○
　　選任辯護人　許錫津律師
右列被告因背信案件，經檢察官提起公訴（九十二年度偵字第七八六九號），本院判
決如左：
    主  文
丙○○無罪。
    理  由
一、公訴意旨略以：被告丙○○前於民國八十四年間，與告訴人丁○○子股份有限公
    司（下稱告訴人公司）簽立「委任連鎖經營契約書」，委任期間為八十四年七月
    一日至九十二年六月三十日，負責告訴人公司在彰化縣區之銷售業務，係為告訴
    人公司處理事務之人。告訴人公司就彰化地區之業務，原向台北市政府登記「丁
    ○○子股份有限公司彰化分公司」，並授權被告以「丁○○子股份有限公司彰化
    分公司」之名義經營業務，被告於執行業務範圍內，經授權使用該分公司及以被
    告為負責人之大、小印鑑章。詎被告竟意圖為自己不法之利益及損害告訴人公司
    之利益，擅不遵守上開委任連鎖經營契約書所載不得以其他營利事業機構經營業
    務，及不得擅以其他公司、行號之名義與客戶簽立契約，亦不得為客戶安裝非屬
    告訴人公司生產或提供之報警設備等約定，於上開委任經營契約有限期間內，先
    後於九十年三月一日、九十年八月十日、九十年十二月三十一日，發函予原屬告
    訴人公司客戶之「金馬大鎮一期管理委員會」、「永靖鄉農會」及「彰化市第五
    信用合作社」，偽稱「丁○○子股份有限公司彰化分公司」，自即日起更改公司
    名稱為「祥普興業有限公司」（下稱祥普公司）云云，致上該三家原屬告訴人公
    司之客戶，先後與「祥普公司」簽立定期保養維護合約，嗣更以「祥普公司」及
    「惠民科技有限公司」（下稱惠民公司）之名義，與不知情之彰化縣金融機構及
    公民營單位（原屬樹樺公司之客戶）簽訂「安全系統連線維護保養合約」或「電
    腦報警系統定期保養維護合約」，致告訴人公司因此受損害。因認被告涉犯刑法
    第三百四十二條第一項之背信罪嫌等語。
二、按犯罪事實應依證據認定之，無證據不得認定犯罪事實；又不能證明被告犯罪者
    ，應諭知無罪之判決，刑事訴訟法第一百五十四條第二項、第三百零一條第一項
    分別定有明文。又按事實之認定，應憑證據，如未能發現確實之證據，或證據不
    足以證明，自不能以推測或擬制之方法，以為裁判基礎；再犯罪事實所憑之證據
    ，無論係直接證據或間接證據，其為訴訟上之證明，須於一般人均不致有所懷疑
    而得確信為真實之程度，始得據為有罪之認定，倘其證明尚未達此程度而尚有合
    理之懷疑存在時，本諸無罪推定原則，自應為被告無罪之諭知；又告訴人之告訴
    ，係以使被告受刑事追訴為目的，其指訴是否與事實相符，仍應調查其他證據，
    以資審認，必被害人所述被害情形，無瑕疵可擊，且就其他方面調查，又與事實
    相符，始足據為有罪判決之基礎。因之，告訴人之指訴是否可採，仍須調查其他
    積極證據，查證該指訴是否與事實相符，尚難單憑告訴人之指訴，即入人罪，最
    高法院著有九十二年度台上字第二五七○號及九十三年度台上字第一八四號判決
    意旨可資參照。次按背信罪在客觀上以為他人處理事務而違背其任務，致生損害
    於本人之財產或其他利益為不法構成要件。再按「為他人處理事務」，基本上當
    然必須是為他人之利益而處理事務，但絕非字面顯現之意思，只要對他人之任務
    有所違背即該當該要件，否則採取廣義之見解，則所有債務不履行都會構成背信
    罪，是行為人為他人處理事務，無論是因為法律之規定，或是因為本人的法律行
    為而來，行為人之所以為他人處理事務，是被選擇而來的，從而對於背信行為，
    最好的預防之道，應該是慎選受任人（類似空頭支票的問題，應該是從徵信工作
    下手），而不是以刑罰加諸違背任務的受任人。基此，背信罪的可罰性必須建立
    在相當嚴格的條件上，所謂「為他人處理事務而違背其任務」，即不能僅依字面
    作解釋，而必須有相當的限縮，從而學說上亦有種種的限縮解釋，例如所指之事
    務並不包括機械性事務。準此而言，對於背信罪適用的範圍的限縮，必須從更根
    本的地方去理解，即如果不是行為人違背本人之意思的行為同時造成本人對於第
    三人財產關係上之損失（於這種情況下，本人基本上也不能用本人與受任人之間
    的內部關係來對抗第三人），那麼任何受任人違背任務的行為所造成本人損害，
    都只能於內部的契約關係去尋求民事上的解決，而不必動用刑罰。因之，背信罪
    所謂的為他人處理事務，應該限於為他人處理外部關係的財產上的法律事務（變
    動法律上權利義務關係之事務），而所謂造成財產或其他利益的損害，也是專指
    外部關係（本人與第三人間）的（違背本人意思的）利益損失。換言之，是違背
    本人意思的損及本人的利益輸送。如係行為人與本人間內部關係之債務不履行，
    亦未造成本人與第三人外部關係財產上之變動，應視行為人有無違反與本人間之
    契約關係，或有無違反公司法上競業之禁止原則而定，尋求民事之債務不履行或
    公司法競業禁止等相關規定求償，自不能以行為人有未依債之本旨給付履行之一
    端，即遽以刑法背信罪責與行為人相繩。是以本件背信罪之是否成立，應先以被
    告有無「為他人處理事務」即「為他人處理外部關係之財產上之法律事務」為前
    提，再論以是否有「致生損害於本人之財產或利益」即「外部關係上，本人對第
    三人增加債務（如損害賠償請求權），或本人未取得對價，而第三人卻對本人取
    得債權」，如被告或無處理本人對外關係之財產上之法律事務，或無損及本人與
    第三人間之利益輸送，僅係本人與行為人內部法律關係或競業禁止之違反，應為
    單純民事債務不履行之範疇，縱認可構成民事上之損害賠償責任，然亦與刑法背
    信罪之不法構成要件無涉。
三、公訴人認為被告涉有刑法第三百四十二條第一項之背信罪嫌，無非係以：(1)依告
    訴人公司與被告簽訂之「委任連鎖經營契約書」第三條規定：「乙方（指被告）
    及其聘用人員應以甲方（指告訴人公司，告訴人公司稱契約內誤繕為乙方）之名
    義從事甲方委任之經營項目行為．．．」、第二十七條規定：「對外承接業務，
    開立發票請款，皆需以甲方名義為之，乙方設立之法人公司行號，僅作為與甲方
    簽訂本連鎖契約保證之用途。如有違背視同違約，甲方可逕行終止契約」，足認
    被告係為告訴人公司處理業務之人。(2)被告於九十一年三月五日簽訂切結書一紙
    ，保證不再使用非告訴人公司出產之報警設備，及使用其他廠商名義，向轄內客
    戶報價或簽訂合約，但被告卻仍違反上開契約約定，以祥普公司、惠民公司與客
    戶簽約，造成告訴人公司必須重新與客戶簽訂契約，而無法收取保養費用（因客
    戶已先將保養費交給被告），喪失預期之營收利益。(3)依「委任連鎖經營契約書
    」第二十二條規定：「乙方承接之防盜報警安全系統所需之外購器材，由甲方負
    責統籌採購供應，並負責品質檢驗。．．．」、第三十二條第七項第十一款規定
    ：「乙方承接各項工程案件，使用設備非甲方提供之產品，經甲方查證屬實。乙
    方如違本項約定而終止本契約，有關法律或賠償事宜，乙方應負終止本約後五年
    效期之責」，但被告違約未使用告訴人公司之產品於客戶端，客戶瞭解後，要求
    告訴人公司改換公司生產之報警設備，致告訴人公司未向客戶收取費用，受有財
    產上損害。
四、訊據被告固坦承自八十四年起至九十二年六月三十日，與告訴人公司訂立「委任
    連鎖經營契約書」，營業範圍為彰化縣區。先後於九十年三月一日、九十年八月
    十日、九十年十二月三十一日，發函予「金馬大鎮一期管理委員會」、「永靖鄉
    農會」及「彰化市第五信用合作社」，表示告訴人公司彰化分公司，更改公司名
    稱為祥普公司，嗣以祥普公司及惠民公司名義，與彰化縣金融機構及公民營單位
    簽訂安全系統連線維護保養合約或電腦報警系統定期保養維護合約，惟堅決否認
    涉有背信犯行，辯稱：告訴人公司因稅務及員工退休金問題，結束原設立在各地
    區之分公司，並要求各營業所負責人成立新公司，告訴人公司彰化分公司於九十
    年十一月八日撤銷登記，伊才設立祥普公司、惠民公司。伊與告訴人公司簽訂之
    契約，名為委任連鎖經營契約書，實為加盟，伊公司須自負盈虧、管銷費用、員
    工薪水，還要按月繳納管理費新台幣（以下同）七萬元予告訴人公司。如果是告
訴人公司所交辦之報警系統維護案件，或是客戶要求要以告訴人公司名義簽約者
    ，伊才會以告訴人公司名義簽約，若是伊自行開發的客戶，伊自認可以用自己所
    設立的公司與之簽約。至於伊會簽訂切結書承認違約，是唯恐告訴人公司會沒收
    已繳納之保證金一百三十二萬元。伊營業須自負盈虧，設備、器材如向其他廠商
    進貨，可降低營業成本，若未能達成告訴人所規定之每月出貨額度五萬元，按照
    「委任連鎖經營契約書」第九條之約定，僅需繳納差額之百分之二十予告訴人公
    司即可等語。
    經查：
  (1)告訴人公司以經營電腦連線報警系統為業，在總公司下設有警局端電腦受信總機
    維修服務處，另對用戶端報警系統之安裝、維修服務，部分直屬於總公司，部分
    由地區性之營業所負責。於八十三年至八十五年間，告訴人公司先後在新竹、台
    中、桃園、高雄、台北、彰化、屏東、宜蘭等地設立分公司，後因營運策略考量
    ，乃於八十九年至九十一年間，陸續解散各分公司，改由各地營業所之負責人自
    行成立商號或公司，承接用戶端之報警系統維修工作，告訴人公司並於九十年四
    月二十七日，通知被告以公司法人代表與公司簽約，此有存證信函影本附卷可稽
    。告訴人公司另於九十年十一月五日，以樹高字第九○○四七號函通知全國各營
    業單位，各營業單位已辦妥營利事業登記者，正式實施進貨、銷貨事項開立統一
    發票；並於九十一年七月三日，以樹高字第九一○二四號函通知全省各營業單位
    ，為應付稅捐單位查核，各營業單位對外須自稱「ＸＸ辦事處」，發票由總公司
    統籌開立，此有前開函文影本附卷可參，是被告辯稱依此設立祥普公司、惠民公
    司一情，尚堪採信。新設立之商號或公司，需自負盈虧及員工之薪資、勞健保費
    用等情，亦據告訴人公司代理人乙○○證述明確。
  (2)被告與告訴人公司所訂立之「委任連鎖經營契約書」有二份，第一份合約之起迄
    日期為九十年七月一日至九十一年六月三十日（下稱第一份契約，見告訴狀之證
    物三），第二份合約之起迄日期為九十一年七月一日至九十二年六月三十日（下
    稱第二份契約，見告訴狀之證物三）。依照上開契約內容之約定，被告需繳付樹
    樺公司保證金一百三十二萬元（第五條）；每月向樹樺公司出貨五萬元以上之產
    品，若全年度出貨超過責任額，由樹樺公司提撥超出部分之百分之二十作為回佣
    ，若無法達成則由被告提出不足部分之百分之二十作為補償（第九條）；被告應
    每月繳納七萬元之管理費予樹樺公司（第一份契約約定按月繳七萬一千元），使
    樹樺公司設立於被告經營區域之各警局無線基地台及受信總機能運作順暢（第十
    四條）；被告應確實遵守與用戶所訂之契約，如有違反，被應負違約之全部責任
    （第二十一條）；被告之所有員工均由被告自行負責僱用，與樹樺公司無關，被
    告員工之勞工保險由被告自行辦理，保險費由被告負責（第二十五條）。觀諸上
    開契約，被告並未向告訴人公司具領薪資，反而需按月向告訴人公司購買產品，
    購買未足五萬元時還需繳納補償金，並按月繳納報警系統受信端之管理費用七萬
    元，對於自己所開立之商號自負盈虧，自行給付員工薪資、支付勞保費用。足見
    本契約訂定之初，告訴人公司係授權被告可使用其名稱經營業務，且被告應以自
    己之名義從事告訴人公司委任之經營項目行為，被告係獨立經營其業務，屬於一
    般連鎖經營契約或加盟契約性質，被告與樹樺公司間並無委任關係，實屬於具有
    加盟性質之無名契約。
  (3)又各地營業所之客戶來源有下列兩種：告訴人公司所交辦之案件，例如告訴人公
    司與金融行庫總行簽訂報警系統之合約，因銀行在全國各地均設有分行，故將分
    行之報警設備維護工作，交辦予地區營業所，保養費用由告訴人與營業所就一定
    比例拆帳，此類案件稱之為「統簽合約」。「統簽合約」以外，在各地之公民營
    單位、公司行號、私人住宅，由營業所自行開發客戶之報警系統維護合約，此部
    分係由各地營業所自行向客戶收取保養費用，且負擔百分之五之營業稅。
    此經證人即前台中市營業所負責人甲○○、前雲林營業所職員李文彥結證明確。
    告訴人公司雖以第二份契約第二十七條規定「對外承接業務，開立發票請款，皆
    須以甲方名義為之，乙方設立之法人公司行號，僅作為與甲方簽訂本連鎖契約保
    證之用途。如有違背視同違約，甲方可逕行終止契約」，而認為被告在「統簽合
    約」以外之報警系統維護合約，均需以告訴人公司名義簽訂契約、開立發票，並
    繳交百分之五之營業稅予告訴人公司。惟告訴人公司代理人乙○○於審理時證稱
    統簽合約以外之保養費用均由地區營業所自行收取，告訴人公司事實上並未因此
    獲得任何收益，統簽合約部分之收益，樹樺公司收取百分之十五，餘歸各營業單
    位收取等語，再參酌被告須自負商號盈虧及契約責任（維修、保養），且繳納相
    當代價之管理費予告訴人公司，益證「統簽合約」以外之報警系統維護合約，係
    告訴人公司授權被告得使用告訴人公司名義與客戶簽訂契約，被告並不因此取得
    管理或經營告訴人財產之受託權限，自與背信罪之成立要件不合（最高法院七十
    九年度台上字第四七五七號判決要旨參照）。
  (4)至於告訴人公司訴稱被告未按「委任連鎖經營契約書」第二十二條規定安裝告訴
    人公司所生產或提供之報警系統器材一節，查契約第九條已明確規範被告所應達
    成之購買責任額五萬元，如未達出貨責任額，被告應就未達出貨責任額之差額部
    分，以其金額之百分之二十作為樹樺公司庫存損失之補償，是此部分具有買賣契
    約之性質，縱認被告有違約情事，亦係民事債務不履行之責任。至原以告訴人公
    司名義與客戶訂立之保養維護合約屆滿後，客戶在契約自由之原則下，本可決定
    其交易對象，客戶並告訴人公司所擁有之「財產」，是被告雖以自己所設立之祥
    普公司、惠民公司與客戶簽約，亦僅生競業禁止之問題，與刑法背信罪之構成要
    件不合。
  (5)綜上所述，被告所為均未使告訴人公司對外財產事務之法律關係發生變動，縱其
    各該行為與告訴人公司間內部契約約定有違，亦僅屬告訴人公司得否追究其違反
    競業禁止或因不完全給付所生民事上損害賠償責任之問題，究難論以刑事上背信
    罪責。此外，復查無其他積極證據足資證明被告有公訴人所指上開犯行，是被告
    之犯罪既屬不能證明，自應為無罪之諭知。
據上論斷，應依刑事訴訟法第三百零一條第一項判決如主文。
本案經檢察官楊忠城到庭執行職務。
中      華      民      國    九十三    年    十一    月    十八        日
                                  臺灣彰化地方法院刑事第二庭
                                    審判長法官  宋  恭  良
                                    法      官  許  雅  婷
                                    法      官  吳  永  梁
右正本證明與原本無異
如不服本判決，應於判決送達後十日內，向本院提出上訴狀
告訴人或被害人對於判決如有不服具備理由請求檢察官上訴者，其上訴期間之計算係
以檢察官收受判決正本之日期為準。
                                    法院書記官  劉  玫  金
中      華      民      國    九十三    年    十一    月  二十二        日
